ACORDAO-COMPLETO-2433648

ACÓRDÃO 10399/2021 ATA 29/2021 - SEGUNDA CÂMARA

VISTOS, relatados e discutidos estes autos referentes à Tomada de Contas Especial instaurada pela Caixa Econômica Federal, em razão da inexecução parcial do objeto pactuado, sem funcionalidade, e da omissão no dever de prestar contas dos recursos do Contrato de Repasse 283078-98/2008, firmado entre o então Ministério do Desenvolvimento Agrário - MDA e o Instituto EPA! -Espaço de Produção ao Desenvolvimento Sustentável, destinado a fortalecer e aperfeiçoar as ações de dinamização econômica dos territórios rurais dos Estados do Rio Grande do Norte, Paraíba, Pernambuco, Alagoas e Sergipe. 
ACORDAM os Ministros do Tribunal de Contas da União, reunidos em sessão da 2ª Câmara, ante as razões expostas pelo Relator, em: 
9.1. com fundamento nos arts. 1º, inciso I, 16, inciso III, alíneas b e c, e § 2º, 19, caput, e 23, inciso III, da Lei 8.443/1992, julgar irregulares as contas da Sra. Aurenísia Celestino Figueiredo Brandão e do Instituto EPA! - Espaço de Produção ao Desenvolvimento Sustentável, condenando-os, solidariamente, ao pagamento das quantias descritas a seguir, atualizadas monetariamente e acrescidas dos juros de mora calculados a partir das respectivas datas até o dia da efetiva quitação, fixando-lhes o prazo de 15 (quinze) dias a contar da notificação, para que comprovem, perante o Tribunal (art. 214, inciso III, alínea a, do Regimento Interno/TCU) , o recolhimento do débito ao Tesouro Nacional, na forma da legislação em vigor:
	Valor (R$) 
	Data

	26.430,00
	30/04/2009

	32.018,73
	31/05/2009

	36.682,03
	30/06/2009

	76.806,38
	31/07/2009

	131.068,96
	31/08/2009

	36.700,79
	30/09/2009

	57.562,41
	31/10/2009

	11.620,89
	30/11/2009

	16.204,80
	31/12/2009

	74.331,07
	31/01/2010

	103.228,97
	28/02/2010

	96.175,66
	31/03/2010

	43.929,62
	30/04/2010

	38.320,60
	31/05/2010

	178.827,77
	30/06/2010

	78.125,25
	31/07/2010

	78.654,87
	31/08/2010

	25.706,48
	30/09/2010

	25.167,06
	31/10/2010

	44.828,15
	30/11/2010

	112.598,44
	31/12/2010

	34.527,26
	31/01/2011

	33.410,01
	28/02/2011

	54.560,56
	31/03/2011

	37.230,81
	30/04/2011

	103.615,84
	31/05/2011

	350,00
	30/06/2011

9.2. aplicar à Sra. Aurenísia Celestino Figueiredo Brandão e ao Instituto EPA! -  Espaço de Produção ao Desenvolvimento Sustentável, individualmente, a multa prevista no art. 57 da Lei 8.443/1992, no valor de R$ 300.000,00 (trezentos mil reais) , fixando o prazo de 15 (quinze) dias, a contar das notificações, para que comprovem, perante o Tribunal (art. 214, inciso III, alínea a, do Regimento Interno/TCU) , o recolhimento da dívida ao Tesouro Nacional, atualizada monetariamente desde a data do presente Acórdão até a do efetivo recolhimento, caso paga após o vencimento, na forma da legislação em vigor;
9.3. autorizar, caso requerido, nos termos do art. 26 da Lei 8.443/1992 c/c o art. 217 do Regimento Interno/TCU, o parcelamento das dívidas em até 36 (trinta e seis) parcelas mensais e sucessivas, sobre as quais incidirão os correspondentes acréscimos legais (débito: atualização monetária e juros de mora; multa: atualização monetária) , esclarecendo aos responsáveis que a falta de pagamento de qualquer parcela importará no vencimento antecipado do saldo devedor, sem prejuízo das demais medidas legais;
9.4. autorizar desde logo a cobrança judicial das dívidas, com base no art. 28, inciso II, da Lei 8.443/1992, caso não atendidas as notificações;
9.5. enviar cópia deste Acórdão à Procuradoria da República no Estado do Rio Grande do Norte, com fundamento no art. 16, § 3º, da Lei 8.443/1992 e ao Ministério da Agricultura, Pecuária e Abastecimento, para ciência.

Tomada de Contas Especial instaurada pela Caixa Econômica Federal, em razão da inexecução parcial do objeto pactuado, sem funcionalidade, e da omissão no dever de prestar contas dos recursos do Contrato de Repasse 283078-98/2008, firmado entre o Ministério do Desenvolvimento Agrário  MDA e o Instituto Espaço de Produção ao Desenvolvimento Sustentável  Instituto EPA, destinado a fortalecer e aperfeiçoar as ações de dinamização econômica dos territórios rurais dos Estados do Rio Grande do Norte, Paraíba, Pernambuco, Alagoas e Sergipe.

Segunda Câmara

Instituto EPA! - Espaço de Produção ao Desenvolvimento Sustentável (04.751.941/0001-18).

3. Responsáveis: Aurenísia Celestino Figueiredo Brandão (XXX.693.064-XX) e Instituto EPA! - Espaço de Produção ao Desenvolvimento Sustentável (04.751.941/0001-18).

13.1. Ministros presentes: Bruno Dantas (Presidente), Augusto Nardes, Aroldo Cedraz e Raimundo Carreiro.
13.2. Ministros-Substitutos presentes: Marcos Bemquerer Costa (Relator) e André Luís de Carvalho.

PRU-5

MINISTERIO DA FAZENDA

MARCOS BEMQUERER

Trata-se da Tomada de Contas Especial (peça 1) instaurada pela Caixa Econômica Federal - Caixa, em razão da inexecução parcial do objeto pactuado, sem funcionalidade, e da omissão no dever de prestar contas dos recursos do Contrato de Repasse 283078-98/2008 (peça 1, p. 95-107) , firmado entre o antigo Ministério do Desenvolvimento Agrário - MDA, representado pela Caixa, e o Instituto EPA! - Espaço de Produção ao Desenvolvimento Sustentável, destinado a fortalecer e aperfeiçoar as ações de dinamização econômica dos territórios rurais dos Estados do Rio Grande do Norte, Paraíba, Pernambuco, Alagoas e Sergipe, conforme plano de atividades (peça 1, p. 81-89) .
2.	Para a execução do objeto, o MDA comprometeu-se a aplicar R$ 1.862.000,00 e o Instituto EPA, a contrapartida de R$ 98.000,00. O ajuste teve vigência de 31/12/2008 a 20/06/2011 (peça 1, p. 117-118 e 120-121) , com prazo para prestação de contas de até trinta dias após o término da vigência do contrato ou da efetivação do último pagamento, o que ocorresse primeiro (peça 1, p. 104) . 
3.	Os recursos federais foram inteiramente repassados por ordem bancária datada de 15/04/2009 (peça 1, p. 208) .
4.	A Secretaria Federal de Controle Interno certificou a irregularidade das presentes contas (peça 1, p. 245) e a autoridade ministerial atestou haver tomado conhecimento dessa conclusão (peça 1, p. 251) .
5.	Neste Tribunal, foi realizada a citação do Instituto EPA, solidariamente com a Sra. Aurenísia Celestino Figueiredo Brandão, presidente da entidade, para que recolhessem aos cofres do Tesouro Nacional o montante de R$ 1.588.683,41, atualizado monetariamente a partir das datas das parcelas que o compõem, compreendidas no período de 30/04/2009 a 30/06/2011, até o efetivo recolhimento, abatendo-se na oportunidade a quantia eventualmente ressarcida, na forma da legislação em vigor; e/ou para que apresentassem alegações de defesa quanto à execução parcial do Contrato de Repasse 283078-98/2008, sem funcionalidade, e quanto à não apresentação de todos os relatórios de execução de atividades referentes aos gastos realizados, com ofensa ao art. 70, parágrafo único, da Constituição Federal, ao art. 145 do Decreto 93.872/1986, ao art. 56 da Portaria Interministerial MPOG/MF/CGU 127/2008 e à cláusula décima segunda do instrumento firmado.
6. 	A Sra. Aurenísia Celestino Figueiredo Brandão foi citada pelo expediente à peça 11, com aviso de recebimento à peça 13. Quanto ao Instituto EPA, foram realizadas tentativas de citação por via postal, em endereços da entidade constantes do sistema da Receita Federal do Brasil e dos sistemas corporativos do TCU (peças 12, 17, 24, 27 e 28) , que se mostraram frustradas (avisos de recebimento frustrado às peças 16, 18, 25, 30 e 29) , e, finalmente, por meio do Edital 5/2020 da Secretaria de Controle Externo de Tomada de Contas Especial - SecexTCE, publicado no Diário Oficial da União do dia 17/03/2020 (peça 32) .
7.	À peça 15, constam alegações de defesa do Instituto EPA, representado pela Sra. Aurenísia Celestino Figueiredo Brandão, na condição de Presidente da entidade.
8.	Transcrevo a seguir, com ajustes de forma, a instrução (peça 34) pela qual o Auditor Federal de Controle Externo da SecexTCE examinou a matéria em discussão e formulou proposta de encaminhamento, que contou com a anuência do escalão dirigente da Unidade Técnica (peças 35 e 36) :
"ANÁLISE DOS PRESSUPOSTOS DE PROCEDIBILIDADE DA IN/TCU 71/2012
Apreciação do Prejuízo ao Contraditório e Ampla Defesa
14.	Verifica-se nos autos que não houve transcurso de mais de dez anos desde o fato gerador, sem que tenha havido a notificação dos responsáveis pela autoridade administrativa federal competente (art. 6º, inciso II, c/c art. 19 da IN/TCU 71/2012, modificada pela IN/TCU 76/2016) , uma vez que a irregularidade sancionada ocorreu em 21/07/2011 (dia seguinte ao término do prazo para apresentação da prestação de contas) , e os responsáveis foram notificados pela autoridade administrativa competente, por meio de [expedientes] datados de 10/03/2017 e 10/07/2017 (peça 1, p. 25 e 37) .
Valor de Constituição da TCE
15.	Constata-se, ainda, que o valor atualizado do débito (sem juros) em 1º/01/2017 é superior a R$ 100.000,00, na forma estabelecida pelos arts. 6º, inciso I, e 19 da IN/TCU 71/2012, modificada pela IN/TCU 76/2016, estando a Tomada de Contas Especial devidamente constituída e em condições de ser instruída.
OUTROS PROCESSOS/DÉBITOS NOS SISTEMAS DO TCU COM OS MESMOS RESPONSÁVEIS
16.	Pesquisando-se nos sistemas internos do Tribunal, foi encontrado outro processo de Tomada de Contas Especial contra os responsáveis (TC Processo 043.363/2018-0, em aberto) . 
17.	A tomada de contas especial está, assim, devidamente constituída e em condição de ser instruída.
EXAME TÉCNICO
Da validade das notificações
18.	Preliminarmente, cumpre tecer breves considerações sobre a forma como são realizadas as comunicações processuais no TCU. A esse respeito, destacam-se o art. 179 do Regimento Interno/TCU (Resolução 155/2002) e os arts. 3º e 4º, inciso III, § 1º, da Resolução TCU 170/2004, in verbis:
[Regimento Interno/TCU]
'Art. 179. A citação, a audiência ou a notificação, bem como a comunicação de diligência, farse-ão:
I - mediante ciência da parte, efetivada por servidor designado, por meio eletrônico, fac-símile, telegrama ou qualquer outra forma, desde que fique confirmada inequivocamente a entrega da comunicação ao destinatário;
II - mediante carta registrada, com aviso de recebimento que comprove a entrega no endereço do destinatário;
III - por edital publicado no Diário Oficial da União, quando o seu destinatário não for localizado.'
[Resolução TCU 170/2004]
'Art. 3º As comunicações serão dirigidas ao responsável, ou ao interessado, ou ao dirigente de órgão ou entidade, ou ao representante legal ou ao procurador constituído nos autos, com poderes expressos no mandato para esse fim, por meio de:
I - correio eletrônico, fac-símile ou telegrama;
II - servidor designado;
III - carta registrada, com aviso de recebimento;
IV - edital publicado no Diário Oficial da União, quando o seu destinatário não for localizado, nas hipóteses em que seja necessário o exercício de defesa.
Art. 4º. Consideram-se entregues as comunicações:
I - efetivadas conforme disposto nos incisos I e II do artigo anterior, mediante confirmação da ciência do destinatário;
II - realizadas na forma prevista no inciso III do artigo anterior, com o retorno do aviso de recebimento, entregue comprovadamente no endereço do destinatário;
III - na data de publicação do edital no Diário Oficial da União, quando realizadas na forma prevista no inciso IV do artigo anterior.
§ 1º O endereço do destinatário deverá ser previamente confirmado mediante consulta aos sistemas disponíveis ao Tribunal ou a outros meios de informação, a qual deverá ser juntada ao respectivo processo.'
19.	Bem se vê, portanto, que a validade da citação via postal não depende de que o aviso de recebimento seja assinado pelo próprio destinatário da comunicação, o que dispensa, no caso em tela, a entrega do AR em 'mãos próprias'. A exigência da norma é no sentido de o Tribunal verificar se a correspondência foi entregue no endereço correto, residindo aqui a necessidade de certeza inequívoca. 
20.	Não é outra a orientação da jurisprudência do TCU, conforme se verifica dos julgados a seguir transcritos:
'São válidas as comunicações processuais entregues, mediante carta registrada, no endereço correto do responsável, não havendo necessidade de que o recebimento seja feito por ele próprio.' (Acórdão 3648/2013-TCU-Segunda Câmara, Relator Ministro José Jorge) 
'É prescindível a entrega pessoal das comunicações pelo TCU, razão pela qual não há necessidade de que o aviso de recebimento seja assinado pelo próprio destinatário. Entregandose a correspondência no endereço correto do destinatário, presume-se o recebimento da citação.' (Acórdão 1019/2008-TCU-Plenário, Relator Ministro Benjamin Zymler) 
'As comunicações do TCU, inclusive as citações, deverão ser realizadas mediante Aviso de Recebimento - AR, via Empresa Brasileira de Correios e Telégrafos, bastando para sua validade que se demonstre que a correspondência foi entregue no endereço correto.' (Acórdão 1526/2007-TCU-Plenário, Relator Ministro Aroldo Cedraz) 
21.	A validade do critério de comunicação processual do TCU foi referendada pelo Supremo Tribunal Federal, nos termos do julgamento do MS-AgR 25.816/DF, por meio do qual se afirmou a desnecessidade da ciência pessoal do interessado, entendendo-se suficiente a comprovação da entrega do 'AR' no endereço do destinatário:
'Ementa: Agravo Regimental. Mandado de Segurança. Desnecessidade de intimação pessoal das decisões do Tribunal de Contas da União. Art. 179 do Regimento Interno do TCU. Intimação do ato impugnado por carta registrada, iniciado o prazo do art. 18 da Lei nº 1.533/51 da data constante do aviso de recebimento. Decadência reconhecida. Agravo improvido.
O envio de carta registrada com aviso de recebimento está expressamente enumerado entre os meios de comunicação de que dispõe o Tribunal de Contas da União para proceder às suas intimações.
O inciso II do art. 179 do Regimento Interno do TCU é claro ao exigir apenas a comprovação da entrega no endereço do destinatário, bastando o aviso de recebimento simples.' 
Da revelia do Instituto Espaço de Produção ao Desenvolvimento Sustentável - Instituto EPA
22.	Após diversas tentativas de localizar o responsável, sua citação foi efetivada por meio do Edital 5/2020-TCU/SecexTCE (peça 32) , publicado no DOU de 17/03/2020 (peça 33) .
23.	Nos processos do TCU, a revelia não leva à presunção de que seriam verdadeiras todas as imputações levantadas contra o responsável, diferentemente do que ocorre no processo civil, em que a revelia do réu opera a presunção da verdade dos fatos narrados pelo autor (Acórdãos Plenários 1009/2018, Relator Ministro Bruno Dantas; 2369/2013 e 2449/2013, Relator Ministro Benjamin Zymler) . Dessa forma, a avaliação da responsabilidade do agente não pode prescindir da prova existente no processo ou para ele carreada.
24.	Ao não apresentar sua defesa, o responsável deixou de produzir prova da regular aplicação dos recursos sob sua responsabilidade, em afronta às normas que impõem aos gestores públicos a obrigação legal de, sempre que demandados pelos órgãos de controle, apresentar os documentos que demonstrem a correta utilização das verbas públicas, a exemplo do contido no art. 93 do Decreto-lei 200/1967: 'Quem quer que utilize dinheiros públicos terá de justificar seu bom e regular emprego na conformidade das leis, regulamentos e normas emanadas das autoridades administrativas competentes.' 
25.	Mesmo as alegações de defesa não sendo apresentadas, considerando o princípio da verdade real que rege esta Corte, procurou-se buscar, em manifestações do responsável na fase interna desta Tomada de Contas Especial, se havia algum argumento que pudesse ser aproveitado a seu favor.
26.	No entanto, o responsável não se manifestou na fase interna, não havendo, assim, argumento [algum] que possa vir a ser analisado e posteriormente servir para afastar as irregularidades apontadas.
27.	Em se tratando de processo em que a parte interessada não se manifestou acerca das irregularidades imputadas, não há elementos para que se possa efetivamente aferir e reconhecer a ocorrência de boa-fé na conduta do responsável, podendo este Tribunal, desde logo, proferir o julgamento de mérito pela irregularidade das contas, conforme os termos dos §§ 2º e 6º do art. 202 do Regimento Interno/TCU (Acórdão 2064/2011-TCU-Primeira Câmara, Relator Ubiratan Aguiar; 6182/2011-1ª Câmara, Relator Ministro-Substituto Weder de Oliveira; 4072/2010-1ª Câmara, Relator Ministro Valmir Campelo; 1189/2009-1ª Câmara, Relator Ministro-Substituto Marcos Bemquerer; 731/2008-Plenário, Relator Ministro Aroldo Cedraz) .
28.	Dessa forma, o responsável deve ser considerado revel, nos termos do art. 12, § 3º, da Lei 8.443/1992, e as suas contas, julgadas irregulares, condenando-o ao débito apurado e aplicando-lhe a multa prevista no art. 57 da Lei 8.443/1992.
Das alegações de defesa da Sra. Aurenísia Celestino Figueiredo Brandão (peça 15) .
29.	O contrato de repasse teve por objeto a transferência de recursos financeiros da União para fortalecer e aperfeiçoar as ações de dinamização econômica dos territórios rurais do Rio Grande do Norte.
30.	A responsável foi citada solidariamente com o Instituto Espaço de Produção ao Desenvolvimento Sustentável - Instituto EPA pela execução parcial do contrato de repasse, em razão de não ter seu objeto qualquer funcionalidade, e pela não [apresentação] dos Relatórios de Execução de Atividades referentes aos gastos realizados.
31.	Em resposta, a responsável apresentou as alegações de defesa abaixo elencadas (peça 15) :
a) o alcance do objetivo [geral] do [contrato de repasse] se daria pela concepção, teste prático e aperfeiçoamento das metodologias de elaboração dos Planos Territoriais de Cadeias de Produção (PTCP) e dos Planos de Negócios de Empreendimentos (PNE) , bem como pela transferência das metodologias [desenvolvidas] para gestores e técnicos de outras entidades parceiras da Secretaria de Desenvolvimento Territorial do Ministério do Desenvolvimento Agrário - SDT/MDA de todo o País, especialmente da Região Nordeste;
b) os objetivos específicos que levariam ao objeto geral seriam: i) elaboração dos manuais de elaboração de PTCPs e PNEs e sua utilização em eventos com técnicos de todas as regiões do país; ii) aperfeiçoamento dos manuais, incorporando sugestões obtidas nos eventos; iii) elaboração de 27 PTCPs e 27 PNEs, [que constituem] uma espécie de teste mais amplo da metodologia até então sistematizada; 
c) o contrato de repasse foi integralmente executado no período de 1º/04/2009 a 16/11/2011, em três etapas, cada qual correspondente a uma das parcelas liberadas, e em conformidade com as metas programadas;
d) o Instituto EPA encaminhou ao Ministério do Desenvolvimento Agrário - MDA três Relatórios de Execução de Atividades - REA, conforme os modelos usualmente utilizados, para comprovar a execução física do objeto, tendo os dois primeiros sido aprovados;
e) o convenente encaminhou à Caixa prestações de contas para cada uma das duas primeiras parcelas, na forma de relação de pagamentos (modelo Caixa) , acompanhadas dos comprovantes de cada despesa relatada e do extrato da conta bancária específica, para exame da execução financeira do ajuste;
f) [a defendente] supõe que tanto os relatórios de execução das duas primeiras parcelas quanto as respectivas prestações de contas tenham sido aprovados, uma vez que a terceira parcela dos recursos foi liberada pela Caixa e disponibilizada para dar continuidade à execução do contrato de repasse;
g) em reposta ao Ofício 972/2012 da Caixa, o Instituto informou a impossibilidade de encaminhar relatórios ao MDA ou à Caixa, uma vez que a documentação relativa à execução financeira dos contratos de repasse foi apreendida pela Polícia Federal em 14/12/2011, não tendo sido devolvida até 09/05/2012 (peça 15, p. 13-14) ; logo que a documentação foi restituída pela Caixa, foi necessário reorganizá-la para então preparar o REA final para o MDA, e a prestação de contas final para a Caixa;
h) embora o MDA tenha aprovado os REAs anteriores, correspondentes a 75% do total do contrato de repasse, não aprovou o REA final; não foi recebido qualquer documento que detalhasse as razões da não aprovação do REA final pelo MDA ou das glosas nas prestações de contas; dessa forma, ficou-se no aguardo de comunicado da Caixa, para só então dar entrada na prestação de contas final, a qual já tem sua relação de pagamentos concluída;
i) requer-se que este Tribunal solicite à SEAD ou à Caixa esclarecimento das razões pelas quais o REA não foi aprovado e que levaram à conclusão do não cumprimento do objeto, a fim de que se possa realizar defesa em bases mais concretas;
j) as metas físicas foram cumpridas integralmente, conforme mostrado na peça 15, p. 4, sendo que os eventos de repasse metodológicos foram realizados em número superior ao previsto (sete em vez de cinco) , incluindo um evento nacional, sendo todos os comprovantes encaminhados como anexo aos Relatórios de Execução de Atividades;
k) apresentam-se cópias da relação de todos os pagamentos efetuados (peça 15, p. 16-46) e do extrato da conta corrente específica (peça 15, p. 17-54) . 
Análise
32.	Embora tenha sido alegado que o contrato de repasse foi executado em conformidade com as metas programadas e que a documentação foi encaminhada conforme exigências da Caixa, na documentação apresentada (relação de pagamentos e extratos bancários - peça 15, p. 16-46) não há referência expressa a [qualquer] das metas previstas na peça 1, p. 71. Dessa forma, não foi suprido o motivo pelo qual não houve homologação do REA.
33.	Em suas alegações, a responsável informa que supôs terem sido aprovados os Relatórios de Execução de Atividades, encaminhados ao MDA, bem como as prestações de contas das duas primeiras parcelas dos recursos, encaminhadas à Caixa, uma vez que a terceira parcela foi liberada pela Caixa para dar continuidade à execução do contrato de repasse. Essa afirmativa não procede, porque, nos termos do ajuste (peça 1, p. 100) , o desbloqueio da terceira parcela estava condicionado à apresentação do REA relativo à segunda parcela, e não sua aprovação.
34.	A responsável alega que estava impossibilitada de encaminhar relatórios ao MDA ou à Caixa, uma vez que a documentação relativa à execução financeira dos contratos de repasse havia sido apreendida pela Polícia Federal em 14/12/2011. Todavia, o REA referente à segunda parcela foi protocolado na SDT/MDA, em 25/08/2011 (peça 1, p. 31) , antes, portanto, da apreensão dos documentos. Ainda que impedida de ter acesso à documentação recolhida pela operação policial, a [responsável] poderia ter acionado o [Poder] Judiciário para obter os elementos necessários à comprovação da aplicação dos recursos. Assim, deve ser rejeitada a alegação de defesa apresentada.
35.	Não procede a alegação de que não foi recebido qualquer documento que detalhasse as razões da não aprovação do REA final pelo MDA ou das glosas nas prestações de contas. Na informação do MDA datada de 22/07/2016 (peça 1, p. 39-40) , consta que o Relatório de Execução de Atividades da segunda parcela do contrato de repasse foi apresentado pelo Instituto EPA, mas que a documentação comprobatória [não continha] identificação das metas, impossibilitando sua análise, tendo sido relatado que eram absolutamente improcedentes as alegações de que não houve análise por parte da SDT/MDA para o REA apresentado.
36.	Alegou-se que as metas físicas foram cumpridas integralmente, conforme demostrado na peça 15, p. 4, e que todos os comprovantes foram encaminhados com os Relatórios de Execução de Atividades. Contudo, não foi apresentada documentação que corrobore essa afirmativa.
37.	Pelo exposto, conclui-se que não há elementos nos autos capazes de afastar a responsabilização da Sra. Aurenísia Celestino Figueiredo Brandão.
Prescrição da Pretensão Punitiva
38.	Vale ressaltar que a pretensão punitiva do TCU, conforme Acórdão 1441/2016-TCU-Plenário, (Relator Ministro Benjamin Zymler e Redator Ministro Walton Alencar Rodrigues) , que uniformizou a jurisprudência acerca dessa questão, subordina-se ao prazo geral de prescrição indicado no art. 205 do Código Civil, que é de dez anos, contado da data de ocorrência da irregularidade sancionada, nos termos do art. 189 do Código Civil, sendo este prazo interrompido pelo ato que ordenar a citação, a audiência ou a oitiva dos responsáveis.
39.	No caso em exame, não ocorreu a prescrição, uma vez que a irregularidade sancionada ocorreu em 21/07/2011 (dia seguinte ao término do prazo para apresentação da prestação de contas) e o ato de ordenação da citação ocorreu em 27/07/2018 (peça 10) .
 (...) 
PROPOSTA DE ENCAMINHAMENTO
43.	Diante do exposto, submetemos os autos à consideração superior, propondo ao Tribunal:
considerar revel o responsável Instituto Espaço de Produção ao Desenvolvimento Sustentável - Instituto EPA (...) , para todos os efeitos, dando-se prosseguimento ao processo, com fulcro no art. 12, § 3º, da Lei 8.443/1992; 
rejeitar as alegações de defesa da responsável Aurenísia Celestino Figueiredo Brandão (...) ;
julgar irregulares as contas do Instituto Espaço de Produção ao Desenvolvimento Sustentável - Instituto EPA (...) e da Sra. Aurenisia Celestino Figueiredo Brandão (...) , nos termos dos arts. 1º, inciso I, 16, inciso III, alínea c, da Lei 8.443/1992, c/c os arts. 19 e 23, inciso III, da mesma lei, condenando-os solidariamente ao pagamento das importâncias a seguir especificadas, atualizadas monetariamente e acrescidas dos juros de mora, calculadas a partir das datas discriminadas até a data da efetiva quitação do débito, fixando-lhes o prazo de quinze dias, para que comprovem, perante o Tribunal, o recolhimento das referidas quantias aos cofres do Tesouro Nacional, nos termos do art. 23, inciso III, alínea a, da citada lei, c/c o art. 214, inciso III, alínea a, do Regimento Interno/TCU:
	Valor original (R$) 
	Data

	26.430,00
	30/04/2009

	32.018,73
	31/05/2009

	36.682,03
	30/06/2009

	76.806,38
	31/07/2009

	131.068,96
	31/08/2009

	36.700,79
	30/09/2009

	57.562,41
	31/10/2009

	11.620,89
	30/11/2009

	16.204,80
	31/12/2009

	74.331,07
	31/01/2010

	103.228,97
	28/02/2010

	96.175,66
	31/03/2010

	43.929,62
	30/04/2010

	38.320,60
	31/05/2010

	178.827,77
	30/06/2010

	78.125,25
	31/07/2010

	78.654,87
	31/08/2010

	25.706,48
	30/09/2010

	25.167,06
	31/10/2010

	44.828,15
	30/11/2010

	112.598,44
	31/12/2010

	34.527,26
	31/01/2011

	33.410,01
	28/02/2011

	54.560,56
	31/03/2011

	37.230,81
	30/04/2011

	103.615,84
	31/05/2011

	350,00
	30/06/2011

 	d) aplicar individualmente ao Instituto Espaço de Produção ao Desenvolvimento Sustentável e a Sra. Aurenísia Celestino Figueiredo Brandão a multa prevista no art. 57 da Lei 8.443/1992 c/c o art. 267 do Regimento Interno/TCU, fixando-lhes o prazo de quinze dias, a contar das notificações, para que comprovem, perante o Tribunal (art. 214, III, alínea a, do Regimento Interno do TCU) , o recolhimento das dívidas aos cofres do Tesouro Nacional, atualizadas monetariamente desde a data do acórdão que vier a ser proferido por este Tribunal até a do efetivo recolhimento, se pagas após o vencimento, na forma da legislação em vigor;
	e) autorizar, desde logo, a cobrança judicial das dívidas, caso não atendidas as notificações, na forma do disposto no art. 28, inciso II, da Lei 8.443/1992;
	f) autorizar também, desde logo, se requerido, com fundamento no art. 26 da Lei 8.443/1992, c/c o art. 217, §§ 1º e 2º, do Regimento Interno/TCU, o parcelamento da (s) dívida (s) em até 36 parcelas (...) ; 
	g) enviar cópia do Acórdão a ser prolatado, bem como do Relatório e do Voto que o fundamentarem, à Procuradoria da República no Estado do Rio Grande do Norte, nos termos do art. 16, § 3º, da Lei 8.443/1992, c/c o art. 209, § 7º, do Regimento Interno/TCU, para adoção das medidas cabíveis; e
	h) enviar cópia do Acórdão que vier a ser proferido ao Ministério da Agricultura, Pecuária e Abastecimento e aos responsáveis, para ciência (...) ."
9.	O Ministério Público junto ao TCU, representado pelo Procurador Marinus Eduardo de Vries Marsico, manifestou-se de acordo com a proposta oferecida pela Unidade Técnica (peça 37) .
	É o Relatório.

não há.

Procurador Marinus Eduardo de Vries Marsico.

TOMADA DE CONTAS ESPECIAL. CONTRATO DE REPASSE. EXECUÇÃO PARCIAL DAS METAS PACTUADAS. NÃO ATINGIMENTO DA FINALIDADE DO AJUSTE. PARCELA INAPROVEITÁVEL. CITAÇÃO DA ENTIDADE CONTRATADA E DA GESTORA DOS RECURSOS. CONTAS IRREGULARES. DÉBITO. MULTA. Com base no art. 16, inciso III, alíneas b e c, da Lei 8.443/1992, julgam-se irregulares as contas dos responsáveis, em face da não comprovação da execução integral das metas pactuadas, sem aproveitabilidade da parcela realizada, condenando-se, de forma solidária, a gestora e a entidade beneficiária dos recursos ao pagamento do débito integral, sem prejuízo da aplicação individual de multa proporcional ao dano.

TOMADA DE CONTAS ESPECIAL (TCE)

Secretaria de Controle Externo de Tomada de Contas Especial - Secex/TCE.

Em exame a Tomada de Contas Especial instaurada pela Caixa Econômica Federal - Caixa, em razão da inexecução parcial do objeto pactuado, sem funcionalidade, e da omissão no dever de prestar contas dos recursos do Contrato de Repasse 283.078-98/2008 (peça 1, p. 95-107) , firmado entre o então Ministério do Desenvolvimento Agrário - MDA, representado pela Caixa, e o Instituto EPA! - Espaço de Produção ao Desenvolvimento Sustentável, que tinha por objeto fortalecer e aperfeiçoar as ações de dinamização econômica dos territórios rurais dos Estados do Rio Grande do Norte, Paraíba, Pernambuco, Alagoas e Sergipe, conforme plano de atividades (peça 1, p. 81-89) .
2.	A verba federal pactuada, de R$ 1.862.000,00, foi inteiramente depositada na conta corrente do ajuste em 15/04/2009. Desse montante, foram desbloqueadas duas parcelas, de R$ 484.500,00 e R$ 921.500,00, nas datas de 23/04/2009 e 13/01/2010, perfazendo R$ 1.406.000,00, que, somados à contrapartida de R$ 74.000,00, totalizaram R$ 1.480.000,00. Entretanto, os débitos na conta corrente, de R$ 1.863.000,52, excederam a quantia liberada (peça 1, p. 6) . 
3.	Houve restituição de saldo ao Tesouro Nacional, no valor de R$ 59.563,00, em 27/04/2016 (peça 1, p. 205) . 
4.	Nesta Corte, foi realizada citação do Instituto EPA, solidariamente com a Sra. Aurenísia Celestino Figueiredo Brandão, presidente da entidade, para que recolhessem ao Tesouro Nacional o montante de R$ 1.588.683,41, atualizado monetariamente a partir das datas das parcelas que o compõem, compreendidas no período de 30/04/2009 a 30/06/2011, até o efetivo recolhimento, abatendo-se na oportunidade a quantia eventualmente ressarcida, na forma da legislação em vigor; e/ou para que apresentassem alegações de defesa quanto à execução parcial do Contrato de Repasse 283078-98/2008, sem funcionalidade, e quanto à não apresentação de todos os relatórios de execução de atividades referentes aos gastos realizados, com ofensa ao art. 70, parágrafo único, da Constituição Federal, ao art. 145 do Decreto 93.872/1986, ao art. 56 da Portaria Interministerial MPOG/MF/CGU 127/2008 e à cláusula décima segunda do instrumento firmado.
5.	A Sra. Aurenísia Celestino Figueiredo Brandão foi citada pelo expediente à peça 11, com aviso de recebimento à peça 13. Quanto ao Instituto EPA, foram realizadas tentativas de citação por via postal, em endereços da entidade constantes do sistema da Receita Federal do Brasil e dos sistemas corporativos do TCU (peças 12, 17, 24, 27 e 28) , que se mostraram frustradas (avisos de recebimento frustrado às peças 16, 18, 25, 30 e 29) , e, finalmente, por meio do Edital 5/2020 da Secretaria de Controle Externo de Tomada de Contas Especial - SecexTCE, publicado no Diário Oficial da União do dia 17/03/2020 (peça 32) .
6.	Registre-se que não foi comprovado recebimento dos ofícios citatórios pelo Instituto EPA, entretanto, essa entidade compareceu aos autos (peça 15) , por meio da defesa apresentada conjuntamente com a Sra. Aurenísia Celestino Figueiredo Brandão (v.g. Acórdãos 6.503/2012, de minha relatoria; 4.193/2011, Relator Ministro Ubiratan Aguiar; 1.514/2008, Relator Ministro Guilherme Palmeira; 323/2008, Relator Ministro Substituto Augusto Sherman, todos da 1ª Câmara; e 1.503/2018-Segunda Câmara, também de minha relatoria) .
7.	Em síntese, os responsáveis afirmam que:
	a) o contrato de repasse foi executado de acordo com as metas programadas;
	b) os dois primeiros relatórios de atividades foram encaminhados ao MDA, para comprovação da execução física do objeto pactuado; as duas primeiras prestações de contas foram apresentadas à Caixa, compostas de relatório de pagamentos efetuados e documentos comprobatórios das despesas, a fim de demonstrar a execução financeira do ajuste; 
	c) presume-se a aprovação dos mencionados relatórios e prestações de contas, haja vista a liberação da terceira parcela;
	d) tornou-se impossível encaminhar o Relatório Final de Atividades ao MDA, devido à apreensão de todos os documentos referentes à execução do ajuste pela Polícia Federal em 14/12/2011, os quais até 09/05/2012 não haviam sido restituídos;
	e) a Caixa não explicou o motivo para a reprovação do REA final; e
	f) apresentam ao TCU a relação de pagamentos efetuados e o extrato bancário da conta corrente para comprovar a aplicação dos recursos. 
8.	A Secretaria de Controle Externo de Tomada de Contas Especiais - SecexTCE propôs a declaração de revelia do Instituto EPA, a rejeição das alegações de defesa da Sra. Aurenísia Celestino Figueiredo Brandão, o julgamento pela irregularidade das contas dos referidos responsáveis, com base no art. 16, inciso III, alínea c, da Lei 8.443/1992, e a condenação solidária de ambos ao pagamento do débito apurado, sem prejuízo da aplicação individual de multa proporcional ao dano, encaminhamento com o qual se pôs de acordo o Ministério Público junto ao TCU, representado pelo Procurador Marinus Eduardo de Vries Marsico.
9. 	Inicialmente, divirjo da revelia do Instituto EPA, uma vez que a entidade apresentou defesa à peça 15, em conjunto com a sua Presidente, que também integra o polo passivo deste processo, tratando-se de defesa conjunta, conforme exposto no item 6 supra.
10.	No mais, acolho a proposta de encaminhamento acima descrita, pelos fundamentos constantes na instrução transcrita no relatório precedente, que ora incorporo às minhas razões de decidir, sem prejuízo de destacar os principais aspectos da matéria em discussão.
11.	O Projeto de Atividades (peça 1, p. 81-88) e o Cronograma de Desembolso (peça 1, p. 89) que embasaram a celebração do Contrato de Repasse 283078-98/2008 previam a realização das seguintes metas, subdivididas em 50 atividades que ora deixo de relacionar em prol da concisão:
	Meta
	Descrição
	Valor (R$) 

	1
	Sistematização das experiências do RN e elaboração de um manual de orientações
	90.000,00

	2
	Oficinas de nivelamento dos multiplicadores
	250.000,00

	3
	Elaboração de 27 Planos de Cadeias de Produção Cooperativo (PTCPC) 
	810.000,00

	4
	Construção dos 27 Planos de Negócios e Assessoria a sua Implementação
	810.100,00

12.	Observe-se que o Contrato de Repasse em tela tinha como objeto a produção de determinado resultado, qual seja, a transferência das metodologias de elaboração de Planos Territoriais de Cadeias de Produção (PTCP) e dos Planos de Negócios de Empreendimentos (PNE) para gestores e técnicos de outras entidades parceiras da Secretaria de Desenvolvimento Territorial do Ministério do Desenvolvimento Agrário - SDT/MDA de todo o País, especialmente da Região Nordeste.
13.	Para atingir tal resultado, fazia-se necessário um conjunto de atividades encadeadas que resultariam na confecção de produtos específicos (Planos de Cadeias de Produção Cooperativo e Planos de Negócios) , bem como a prestação do serviço de assessoria para sua utilização. 
14.	No tocante à execução física do contrato de repasse, a Secretaria de Desenvolvimento Territorial do MDA aprovou o Relatório da Execução Física de Atividades - REA referente à primeira parcela dos recursos, na quantia de R$ 484.500,00 (peça 1, p. 125 e 129-136) . 
15.	Embora a vigência do ajuste tenha expirado em 20/06/2011, até 16/04/2013 o Ministério de Desenvolvimento Agrário não havia recebido o REA referente à 2ª parcela, como se lê à peça 1, p. 27. A documentação posteriormente encaminhada pelo contratado não identificou as metas a que se referiam as despesas efetuadas, inviabilizando a análise do relatório de atividades em questão (peça 1, p. 25) , bem como da prestação de contas final apresentada à Caixa em 17/07/2017 (peça 1, p. 35) .
16.	A exigência de demonstração do vínculo existente entre a despesa e a meta executada, formulada pelo MDA, tem apoio na cláusula 8.3 do instrumento celebrado (peça 1, p. 101) , abaixo transcrito:
"8.3 - Antes da realização de cada pagamento, o Contratado incluirá no Siconv as seguintes informações: 
i - a destinação dos recursos;
ii - o nome e CNPJ ou CPF do fornecedor, quando for o caso;
iii - o contrato a que se refere o pagamento realizado; 
iv - a meta ou fase do Plano de Trabalho relativa ao pagamento; e
v - a comprovação do recebimento definitivo do objeto do contrato, mediante inclusão no sistema das notas fiscais ou documentos contábeis." 
17.	Mesmo após a citação por este Tribunal, a mencionada responsável também não forneceu elementos suficientes para que se avalie a destinação dada aos recursos federais recebidos. Isto porque os documentos que acompanham as alegações de defesa se resumem à relação de pagamentos efetuados (peça 15, p. 16-46) e ao extrato da conta corrente (peça 15, p. 47-54) . Repetindo a falha cometida perante o contratante, não foram identificadas as metas contempladas para cada um dos 576 itens de despesa relacionados.
18.	Ademais, a gestora não ofereceu a este Tribunal os comprovantes das alegadas despesas, cuja necessidade é prevista na cláusula contratual abaixo transcrita: 
	"CLÁUSULA DÉCIMA PRIMEIRA - DOS DOCUMENTOS E DA CONTABILIZAÇÃO 
	11.1 - As faturas, recibos, notas fiscais e quaisquer outros documentos comprobatórios de despesas serão emitidas em nome do Contratado, devidamente identificados com o nome do Programa e o número do Contrato de Repasse, e mantidos em arquivo, em ordem cronológica, no próprio local em que forem contabilizados, à disposição dos órgãos de controle interno e externo e pelo prazo de 10 (dez) anos, contados da aprovação da prestação de contas pela Contratante.
	11.1.1 - O Contratante poderá solicitar o encaminhamento de cópias dos comprovantes de despesas, ou de outros documentos, a qualquer momento, sempre que julgar conveniente."
19.	A simples afirmação de realização de metas, feita sem lastro probatório, em nada altera as irregularidades apontadas nos autos. Ainda que a documentação atinente à execução do convênio tenha sido apreendida pela Polícia Federal, em 14/12/2011, naquele momento a gestora já estava em mora quanto à obrigação de demonstrar a correta aplicação dos recursos perante o contratante, haja vista que o prazo para o envio da prestação de contas final se encerrou em 20/07/2011, e não há justificativa para a não apresentação desses documentos a esta Corte. 
20.	 Assim, forçoso é reconhecer que as atividades realizadas não atingiram a finalidade de disseminar as metodologias de elaboração dos PTCP e PNE desenvolvidos. Se os produtos inerentes às duas primeiras metas foram de fato elaborados, não há perspectiva de aproveitá-los, haja vista o longo prazo decorrido desde a pactuação - a maior parte dele imputável à demora da própria contratada em mostrar ao contratante a realização física do que foi ajustado -, e, principalmente, os indícios de inidoneidade de agentes ligados ao Instituto EPA. 
21.	Conforme consta do Ofício 1344, de 18/11/2011, da Secretaria de Desenvolvimento Territorial do Ministério do Desenvolvimento Agrário - SDT/MDA (peça 1, p. 13) , chegou ao conhecimento do contratante, por meio de denúncias veiculadas na mídia, um esquema de fraudes envolvendo a condução de contratos celebrados com o Instituto EPA e com o Instituto de Assessoria a Cidadania e ao Desenvolvimento Sustentável - IDS. 
22.	Considerando que as mencionadas entidades não responderam aos apontamentos contidos nos Relatórios de Verificação da Equipe Técnica, a SDT/MDA orientou a inscrição imediata dos Contratos de Repasse 324.509-82 - CTA e 283.078-99 e 307.296-63 - EPA como inadimplentes no Siafi, bem como a Instauração de Tomada de Contas Especial - TCE (Ofício 366, de 17/04/2012, da SDT/MDA, peça 1, p. 139) .  
23.	Ao relatar o TC Processo 043.363/2018-0, referente ao Contrato de Repasse 307.296-63/2009, no qual foi proferido o Acórdão 10893/2020-TCU-Segunda Câmara, registrei que a fiscalização promovida pela CGU, em maio/2012, apontou a ocorrência de pagamentos irregulares realizados em favor de empresas ligadas ao Instituto EPA, com cotações de preços inidôneas (peça 19, p. 31-39) . 
24.	Consignei, ainda, que o Ministério Público Federal no Estado do Rio Grande do Norte apresentou denúncia contra treze pessoas, dentre as quais a Sra. Aurenísia Celestino Figueiredo Brandão, originando o processo 0812298-73.2016.4.05.8400, em trâmite na Justiça Federal/RN e pendente de julgamento. O caso foi assim resumido no sítio eletrônico do MPF:
"Aurenísia Celestino comandava o esquema, tendo presidido o Êpa! na época das irregularidades. O diretor financeiro do instituto era seu irmão, Cid Celestino. Ela também atuou como presidente da CTA de maio de 2006 a maio de 2014, enquanto seu outro irmão, Ciro Celestino, exercia as funções de diretor dessa entidade. Os três foram denunciados. 
A investigação teve início em maio de 2010, a partir de fiscalização realizada pela Controladoria Geral da União (CGU) , e culminou na deflagração da 'Operação Êpa!', em 14 de dezembro de 2011, pela Polícia Federal, com apoio da CGU e do MPF. Nas buscas, chegou a ser encontrada, na sede da CTA, uma espécie de 'cartilha' de como fraudar uma proposta em uma licitação/cotação. 
O esquema - De acordo com a denúncia do MPF, assinada pelo procurador da República Fernando Rocha, o grupo simulava cotações de preços, fraudando diversos documentos, para efetivar os desvios de recursos vindos dos ministérios. Nos processos fraudados constavam como concorrentes empresas dos próprios dirigentes e ainda de amigos e parentes, além de outras às quais eram repassados os recursos - sem que houvesse a prestação de serviços - com a condição de que 85% do dinheiro fosse devolvido para os dirigentes do instituto ou da cooperativa, ficando os demais 15% a título de 'comissão'. Aurenísia Celestino, que também trabalhava como contadora, chegava a usar documentos de empresas de seus clientes particulares, sem conhecimento destes, para fazer parecer que havia, de fato, concorrência nas cotações de preço. A autenticação dos documentos fraudados era providenciada por Sidney Rodrigues dos Santos, tabelião substituto no 2º Ofício de Notas do Município de Santo Antônio e que também teve sua empresa, a SR dos Santos Comércio ME, beneficiada em alguns dos contratos.
Outro participante de relevância no esquema foi Ângelo Márcio Fernandes de Sousa. Cunhado de Sidney Rodrigues. Ele é ex-presidente da CTA e responsável pela empresa A M F de Sousa - ME e pela Associação de Promoção ao Desenvolvimento Local - APDL, ambas beneficiadas. Ele chegava a figurar, ao mesmo tempo, como coordenador do convênio e contratado das entidades, em uma espécie de autocontratação' absolutamente ilegal. 
De forma semelhante, segundo o MPF, agia Valter de Carvalho, diretor do Instituto de Assessoria à Cidadania e ao Desenvolvimento Local Sustentável (IDS) . Sogro de Ângelo, ele foi ligado à APDL e chegou a atuar como coordenador de convênios tanto para a CTA quanto para o Instituto Êpa!, tendo nessa função solicitado pagamentos em favor de suas próprias empresas (IDS e a Associação de Orientação às Cooperativas do Nordeste - Assocene) . A ação indica que Valter recebeu recursos através de contas de sua esposa, da nora e de seu filho, Flávio, outro dos réus. (...) 
Miscelânea - Os convênios previam qualificação profissional nas áreas de Construção Civil, Petróleo, Gás e Turismo, além de outros serviços a serem executados no Rio Grande do Norte, Paraíba, Pernambuco e Alagoas. As empresas envolvidas nas fraudes em sua maioria sequer contavam com os serviços e produtos aos quais 'concorreram'. Estes eram fornecidos por terceiros contratados diretamente pelos denunciados, 'de maneira precária, sem qualquer obediência a critérios qualitativos'.
Houve casos de empresa de construção contratada para supostamente realizar transporte de alunos da zona rural. Papelaria concorrendo na locação de automóveis e pizzaria a contratos de qualificação de pessoal. Diversas das cotações de preços fraudadas contêm documentos conflitantes, que falam de locais diferentes, serviços diversos e até indicam como fonte de recursos os ministérios errados. A própria Aurenísia chegou a ser registrada como contratada para prestação de serviço de transporte dos alunos.
Ela teve uma de suas empresas, a Celestino & Figueiredo Ltda., contratada em alguns dos convênios. O endereço dessa empresa, segundo constatou a CGU, era o mesmo informado como sendo a sede da CTA, bem como o escritório de contabilidade de Aurenísia e lá funcionava o telefone pertencente à A. M. F de Sousa, do denunciado Ângelo Marcio. A denúncia do MPF tramita na Justiça Federal sob o número 0812298-73.2016.4.05.8400." 
25.	Cabe ressaltar que a imposição de prestar contas e de comprovar a boa e regular aplicação dos recursos federais recebidos decorre do ordenamento jurídico, notadamente do bloco normativo composto pelas disposições dos arts. 70, parágrafo único, da Constituição Federal, 93 do Decreto-lei 200/1967 e 66 do Decreto 93.872/1986.
26.	Ou seja, cabe ao gestor que se comprometeu a aplicar as verbas federais nas finalidades acordadas o ônus de comprovar o adequado emprego da integralidade dos recursos públicos recebidos, mediante documentação suficiente e hábil para evidenciar o necessário nexo de causalidade entre os recursos públicos e as despesas incorridas na execução do objeto pactuado.
27.	Da obrigação de demonstrar o vínculo existente entre o gasto dos recursos e a consecução do objeto pactuado não se desincumbiu a Sra. Aurenísia Celestino Figueiredo Brandão, a quem cabia gerir os recursos transferidos por meio do Contrato de Repasse 283078-98/2008. Pela falta de apresentação de documentação capaz de comprovar as despesas realizadas, seja na fase interna seja na fase externa desta Tomada de Contas Especial, não é possível aferir o correto emprego dos recursos públicos federais na consecução do objeto pactuado. 
28.	Assim, resta caracterizada a irregularidade das contas da Responsável, com fundamento no disposto pelo art. 16, inciso III, alíneas b e c, da Lei 8.443/1992.
29.	A hipótese de execução parcial do objeto pactuado, com a utilização da integralidade dos recursos, sem que se possa concluir pelo aproveitamento da fração executada, tal como verificado nos presentes autos, atrai a imputação de débito integral à gestora. Cito como exemplos o Acórdão 5661/2014-TCU-Primeira Câmara, rel. Ministro Bruno Dantas; o Acórdão 10988/2015-TCU-Primeira Câmara, no qual atuei como relator; o Acórdão 2834/2016-TCU-Primeira Câmara, rel. Ministro Benjamin Zymler; e o Acórdão 8169/2021-TCU-Primeira Câmara, rel. Ministro-Substituto Weder de Oliveira.
30.	Quanto à responsabilidade do Instituto EPA, registro que, nos termos do Enunciado 286 da Súmula de Jurisprudência do TCU, "a pessoa jurídica de direito privado destinatária de transferências voluntárias de recursos federais feitas com vistas à consecução de uma finalidade pública responde solidariamente com seus administradores pelos danos causados ao erário na aplicação desses recursos". 
31.	No que diz respeito à pretensão punitiva do TCU, cabe registrar que o Acórdão 1441/2016-TCU-Plenário (rel. Ministro Benjamin Zymler, red. Ministro Walton Alencar Rodrigues) uniformizou a jurisprudência desta Corte, no sentido de que há a subordinação ao prazo geral de prescrição decenal indicado no art. 205 do Código Civil, contado da data de ocorrência da irregularidade sancionada, nos termos do art. 189 do Código Civil, sendo este prazo interrompido pelo ato que ordenar a citação, a audiência ou a oitiva do responsável. 
32.	No caso em exame, não ocorreu a prescrição, uma vez que a irregularidade sancionada se materializou em 21/07/2011, primeiro dia útil seguinte ao encerramento do prazo para prestação de contas, e o despacho que ordenou a citação foi expedido em 27/07/2018 (peça 10) . 
33.	 Cumpre, ainda, autorizar o pagamento das dívidas em até 36 (trinta e seis) parcelas mensais e consecutivas, caso solicitado, e a sua cobrança judicial, bem como encaminhar cópia do Acórdão que vier a ser proferido à Procuradoria da República no Estado do Rio Grande do Norte, com fundamento no art. 16, § 3º, da Lei 8.443/1992 c/c o art. 209, § 7º, do Regimento Interno do TCU.
	Ante o exposto, manifesto-me por que seja adotada a deliberação que ora submeto a este Colegiado.
T.C.U., Sala das Sessões, em 17 de agosto de 2021.
MARCOS BEMQUERER COSTA
Relator